【裁判字號】    97,上易,257
【裁判日期】    980609
【裁判案由】    塗銷抵押權登記
【裁判全文】
臺灣高等法院臺南分院民事判決  97年度上易字第257號
上  訴  人  美商花旗銀行股份有限公司
法定代理人  乙○○
訴訟代理人  丁○○
            丙○○
            己○○
被  上訴人  戊○○
                        樓之2
            甲○○
上列當事人間請求塗銷抵押權登記等事件，上訴人對於中華民國
97年11月5日臺灣臺南地方法院第一審判決（97年度訴字第479號
）提起上訴，本院於98年5月26日言詞辯論終結，判決如下：
    主  文
上訴駁回。
第二審訴訟費用由上訴人負擔。
    事實及理由
一、本件上訴人主張：訴外人王耀弘於民國86年10月28日以被上
    訴人戊○○為連帶保證人，向伊借款新台幣（下同）600萬
    元，並簽訂消費性借款暨擔保透支約定書（下稱系爭借款）
    。詎王耀弘自88年4月28日起即逾期未繳納應付款項，雖經
    臺灣臺南地方法院（下稱臺南地院）88年度執字第14267號
    強制執行事件執行，迄今仍有1,853,798元及利息尚未清償
    。乃戊○○竟於93年11月12日將其所有坐落台南縣永康市○
    ○段122地號土地，及其上2134建號建物（下稱系爭不動產
    ）設定擔保100萬元之第2順位最高限額抵押權登記與被上訴
    人甲○○（下稱系爭抵押權），致伊聲請臺南地院95年度執
    字第49734號（下稱系爭49734號）強制執行事件拍賣未果，
    意圖規避其連帶保證人之責，損害伊求償之權利。查被上訴
    人2人為朋友關係，甲○○對戊○○及王耀弘與伊間之債務
    知之甚詳，卻於戊○○連帶保證逾期後在系爭不動產上設定
    高額抵押權，顯係為規避連帶保證責任所為之通謀虛偽行為
    ，依民法第87條第1項前段規定，其設定抵押權之債權及物
    權行為自屬無效。又因事實上難期待戊○○請求甲○○塗銷
    系爭抵押權設定登記，伊得依民法第242條前段規定，代位
    戊○○請求甲○○塗銷系爭抵押權設定登記。縱被上訴人2
    人間之債權行為係真實，然渠等2人為朋友關係，甲○○自
    知悉戊○○之保證債務已逾期，則渠等2人設定系爭抵押權
    之行為，明顯侵害伊普通債權人公平受償之權利，甲○○於
    明知有損害伊債權下，仍與戊○○設定系爭抵押權，伊亦得
    依民法第244條第2項及第4項規定為請求。爰【先位聲明】
    求為(一)確認被上訴人於93年11月12日就戊○○所有系爭不動
    產，經臺南縣永康地政事務所為系爭抵押權設定登記之債權
    及物權行為無效，(二)命甲○○將上開抵押權設定登記塗銷；
    【備位聲明】求為(一)撤銷被上訴人於93年11月12日就戊○○
    所有系爭不動產所為之系爭抵押權設定之債權及物權行為，
    (二)命甲○○將上開抵押權設定登記塗銷之判決（原審為上訴
    人敗訴之判決，上訴人不服提起上訴，除求為廢棄原判決外
    ，仍為上述之聲明）。
二、被上訴人方面：
（一）被上訴人戊○○以：伊為王耀弘系爭借款之連帶保證人，
      因王耀弘無法清償貸款欲出售房屋，始認識甲○○，並從
      該時起，為償還王耀弘之貸款及其他債務，始長期向甲○
      ○借款，於88年5月至89年2月間皆持王耀弘花旗銀行之支
      票向余建民借款，甲○○則自其母親帳戶內提領現金轉交
      戊○○後，由甲○○姊姊任職學校所成立之互助會之合會
      金向其母親清償，甲○○再按月匯款至其姊姊帳戶內，伊
      與甲○○間借貸總金額達1,304,000元以上，伊僅償還124
      ,000元。直至王耀弘之房屋為上訴人聲請法院拍賣後，無
      法使用支票，甲○○始要求伊簽發本票以確保其債權，並
      由甲○○自其郵局、銀行帳戶內提領現金持續借款給伊，
      至93年底伊並向甲○○借款100多萬元以償還卡債、國泰
      世華商業銀行股份有限公司（下稱國泰世華銀行）第1順
      位抵押權之房貸38萬元（原本貸款138萬元，清償38萬元
      後餘款100萬元轉貸於中國信託商業銀行股份有限公司）
      、第2順位抵押權之台新國際商業銀行股份有限公司（下
      稱台新銀行）房貸30萬元，於台新銀行之債務並因此清償
      完畢而塗銷其第2順位抵押權，故為保障甲○○之權益，
      甲○○始於93年11月就伊所有之系爭不動產設定第2順位
      抵押權，並無虛偽設定該抵押權之情事等語。
（二）被上訴人甲○○則以：伊係基於幫助朋友之意而出面與上
      訴人洽談關於王耀弘拍賣房屋、戊○○之連帶保證債務之
      情，將土地增值稅全額退稅給上訴人，以撤銷戊○○之假
      扣押及免除連帶保證責任，並於臺南地院94年度訴字第14
      59號訴訟（下稱另案1459號訴訟）中作證，且基於朋友之
      情於上訴人與戊○○之訴訟中受託擔任戊○○之訴訟代理
      人，伊與戊○○間並無通謀情事。而戊○○自88年5月即
      向伊借款，上訴人雖持有戊○○所簽發之本票，並於93年
      5月間向臺南地院聲請本票准予強制執行裁定（93年度票
      字第2536號裁定－下稱系爭2536號本票裁定），伊與戊○
      ○二人間借款在先，伊未被告知有上開本票裁定，何有民
      法第244條撤銷之問題。況系爭抵押權設定早於93年11月
      12日已登記完畢，上訴人遲至97年始對伊起訴，時間明顯
      過長等語，資為抗辯。
三、兩造不爭執之事項：
（一）王耀弘於86年10月28日以戊○○為連帶保證人，向上訴人
      借款600萬元，並簽訂消費性房屋抵押借款暨擔保透支約
      定書。
（二）上訴人持有戊○○所簽發之本票，於93年5月間向臺南地
      院聲請准予裁定強制執行，經臺南地院以系爭2536號本票
      裁定准許在案，該本票裁定正本於93年11月1日合法送達
      戊○○。
（三）戊○○於93年11月12日以其所有系爭不動產，設定第2順
      位抵押權與甲○○。
（四）甲○○於95年3月間向臺南地院聲請對其執有戊○○所簽
      發之本票准予強制執行，經臺南地院以95年度票字第3503
      號裁定准許。
（五）上訴人向臺南地院起訴請求戊○○清償借款，於另案1459
      號訴訟審理時，甲○○以證人身分出庭作證。
四、兩造爭執之事項：
（一）上訴人先位主張被上訴人甲○○就被上訴人戊○○所有之
      系爭不動產所設定之系爭第二順位抵押權，是否為通謀虛
      偽意思表示所為？
（二）如先位請求無理由，備位主張民法第244條之撤銷權是否
      已逾除斥期間？得否依該條第2項規定請求撤銷系爭抵押
      權之設定行為？
五、本院判斷：
（一）關於被上訴人間就系爭抵押權之設定有無通謀虛偽意思表
      示部分：
    (一)按表意人與相對人通謀而為虛偽意思表示者，其意思表示
      無效，民法第87條第1項前段固有明文，但第三人主張表
      意人與相對人通謀而為虛偽意思表示者，該第三人應負舉
      證之責（最高法院48年台上字第29號判例旨參照）；且民
      事訴訟法如係由原告主張權利者，應由原告先負舉證責任
      ，若原告不能舉證，以證實自己主張之事實為真正，則被
      告就其抗辯事實即令不能舉證，或所舉證據尚有瑕疵，亦
      應駁回原告之訴（最高法院17年上字第917號判例意旨參
      照）。
    (二)本件上訴人主張被上訴人二人間就系爭抵押權之設定係通
      謀虛偽意思表示所為乙節，已為被上訴人所否認，依上開
      說明，上訴人自應先就被上訴人就系爭抵押權設定之債權
      及物權行為係通謀虛偽所為乙節負舉證責任。查上訴人雖
      以消極確認之訴，應由被上訴人負舉證責任；且於另案14
      59號訴訟，甲○○曾為戊○○之證人，而另案臺南地院新
      市簡易庭94年度新簡字第15號請求戊○○給付票款訴訟（
      下稱另案15號訴訟），甲○○為戊○○之訴訟代理人，又
      甲○○有代書執照云云，為其論據。然查：
    1.本件上訴人係請求確認被上訴人二人間就系爭抵押權之設
      定，係出於渠等間通謀虛偽意思表示而無效，因而請求確
      認該抵押權所擔保之債權及抵押權設定行為無效，並非請
      求確認被上訴人二人間之本票或借款債權不存在，此觀上
      訴人起訴狀及歷次書狀所載即明，依舉證責任之分配原則
      ，仍應由上訴人就其主張被上訴人間就系爭抵押權之設定
      ，係出於渠等間通謀虛偽意思表示所為乙節，負舉證之責
      。上訴人主張消極確認之訴，應由被上訴人負舉證責任云
      云，並無可取。
    2.系爭抵押權設定登記日期為93年11月12日，有系爭土地及
      建物登記謄本可參（見一審卷第10、12頁），然上訴人主
      張之另案15號訴訟，原係由上訴人聲請支付命令，於93年
      12月6日送達戊○○後，由戊○○提出異議而視為起訴，
      始由甲○○擔任訴訟代理人，並於該案抗辯本票時效消滅
      ，後經臺南地院判決駁回上訴人之訴確定，業經本院調取
      上開案卷查閱無訛。嗣上訴人另於94年9月12日以戊○○
      為借款之連帶保證人，向臺灣臺北地方法院（下稱臺北地
      院）起訴請求清償借款訴訟，經戊○○於94年10月4日具
      狀聲請移轉管轄，由臺北地院裁定移送臺南地院以另案14
      59號訴訟審理，而甲○○於該案為證人，到庭證述有關88
      年8月25日上訴人與借款人王耀弘所簽訂之同意書，是否
      有免除連帶保證人戊○○保證責任之意思，亦經本院調卷
      查閱無誤。甲○○於上開二案訴訟雖均有某程度之參與，
      然參與時間均於系爭抵押權設定登記之後，自難以甲○○
      嗣後發生與訴訟相關事項，遽認被上訴人2人間必係出於
      通謀虛偽而為該抵押權之設定行為。至上訴人所提與甲○
      ○間之電話對話錄音光碟及譯文（見本院卷第127～128頁
      ），雖係於系爭抵押權設定登記前3日之對話，惟觀其內
      容，尚不足以推證系爭抵押權之設定係出於被上訴人2人
      間通謀虛偽意思表示所為。又上訴人另行提出其與甲○○
      間簽立之契約書、與王耀弘簽立之同意書、和解書（均影
      本，見本院卷第68～70頁），無從以甲○○與王耀弘之關
      係，而推測被上訴人間必出於通謀虛偽為系爭抵押權之設
      定。
    3.又上訴人於93年5月5日聲請系爭2536號本票裁定，戊○○
      於93年11月1日始收受該裁定之送達，而與系爭抵押權設
      定登記之時間接近，然被上訴人二人間早於88年至93年間
      已有借款之金錢往來，戊○○並以向甲○○借得之款項償
      還台新銀行、國泰世華銀行第2順位抵押房貸，有戊○○
      提出之借款事由明細表（見一審卷第51頁），及甲○○提
      出之借款明細表與金額支出明細（見一審卷第73～105頁
      ），參以系爭不動產由台新銀行設定之他項權利於91年7
      月2日因清償而塗銷，另由國泰世華銀行設定之他項權利
      於91年7月23日亦因清償而塗銷，有異動索引（見一審卷
      第14頁）、國泰世華銀行台南分行及台新銀行函與所附資
      料在卷可參（見一審卷第129～137頁），對照甲○○提出
      之存摺明細，91年6月、7月間確實有多次提領之紀錄，可
      認被上訴人2人間非無借款之往來，自難謂被上訴人間確
      無債權而虛偽設定系爭抵押權。上訴人雖主張甲○○提出
      之存摺記錄均為現金給付，無法證明交付借款給戊○○云
      云，然本件上訴人應就被上訴人間有通謀虛偽意思表示情
      事，負舉證責任，上訴人除以上開時間、抵押權設定登記
      後之訴訟曾由甲○○訴訟代理人或證人等關係臆測外，並
      未能就被上訴人間並無借貸或無設定抵押權之真意等情，
      舉證以實其說。況消費借貸之金錢，不以由本人帳戶提領
      款額或直接交付借用人本人為必要，貸與人以他人之款項
      並依借用人之指示交付第三人，亦發生交付之效力。因此
      ，縱被上訴人所舉授受款項部分尚有疵疑，亦不能因此遽
      認上訴人已就其主張被上訴人間就系爭抵押權所擔保之債
      權，亦係出於被上訴人間通謀虛偽所為盡其舉證責任。從
      而，上訴人【先位之訴】請求確認被上訴人間所為系爭抵
      押權所擔保之債權及物權行為無效，並命甲○○塗銷系爭
      抵押權設定登記，均難認為正當。
（二）上訴人備位主張民法第244條之撤銷權是否已逾除斥期間
      ？得否依該條第2項規定請求撤銷系爭抵押權之設定行為
      ？
    (一)按民法第244條第2項之撤銷權，依同法第245條規定，自
      債權人知有撤銷原因時起，一年間不行使而消滅。該項法
      定期間為除斥期間，其時間經過時權利即告消滅。此項除
      斥期間有無經過，縱未經當事人主張或抗辯，法院亦應先
      為調查認定，以為判斷之依據（最高法院85年台上字1941
      號判例參照）。準此，不論當事人有無主張或抗辯，法院
      應就主張撤銷權之人於知有撤銷原因時起是否已逾一年之
      除斥期間不行使，先行調查認定。
    (二)查上訴人於95年10月25日聲請臺南地院系爭49734號強制
      執行事件執行戊○○之系爭不動產時，已提出系爭不動產
      登記謄本，而其上已有系爭抵押權設定登記之登載，經估
      價後，臺南地院民事執行處於96年2月27日通知上訴人第1
      、2順位抵押權債權金額不計利息已超過底價，拍賣無實
      益，雖上訴人聲請應命抵押權人陳報債權，而依上訴人自
      行提出戊○○之財團法人金融聯合徵信中心資料，當時第
      1順位抵押權本金為82萬元，第2順位抵押權登記之債權本
      金100萬元，不動產估價之底價為1,254,916元，因此，臺
      南地院民事執行處復於96年3月13日通知上訴人拍賣並無
      實益，該通知並於96年3月27日送達上訴人，有本院調取
      之該執行案卷可稽，足認上訴人至遲於96年3月27日已知
      悉系爭抵押權是否損害其債權，而自該時起，上訴人已知
      悉有撤銷原因。算至上訴人於97年4月7日始提起本件訴訟
      （見一審卷第3頁收狀章），已逾前開規定一年之除斥期
      間。又上訴人於前開執行事件所指定之第1次最低拍賣價
      格為220萬元，高於法院囑託鑑定之底價將近100萬元，本
      已難期順利拍定，再經減價拍賣後，縱有拍定，亦不足支
      付第1、2順位之抵押債權原本，尚不及第1順位抵押債權
      之利息、違約金，及拍定可能扣抵之稅款。而上訴人為銀
      行，對於法院強制執行之拍賣程序、抵押權設定是否致拍
      賣無實益，乃至於第2順位抵押權之設定有無害其債權等
      事項，本有許多實務經驗，衡情於收受執行法院拍賣無實
      益之通知時，已可知悉其債權是否有受被上訴人所設定之
      系爭抵押權所詐害之原因，是其主張於96年7月收受臺南
      地院民事執行處之債權憑證時，始知悉有撤銷權云云，並
      無足取。
    (三)況依民法第244條第2項規定，債務人所為之有償行為，於
      行為時明知有損害於債權人之權利者，以受益人於受益時
      亦知其情事者為限，債權人始得聲請法院撤銷之。查上訴
      人並未舉出戊○○設定系爭抵押權時有何明知有損害於債
      權人之權利，及甲○○亦知其情事之實證，徒以主觀之臆
      測，遽依上述規定主張撤銷，自無可取。從而，上訴人【
      備位之訴】依民法第244條第2項及第4項規定，請求撤銷
      被上訴人設定系爭抵押權之債權及物權行為，並命甲○○
      將該抵押權設定登記塗銷，亦非正當。
六、綜上所述，上訴人既未能舉證證明被上訴人間所為之系爭抵
    押權設定登記及所擔保之債權係出於通謀虛偽意思表示而為
    ，則其【先位之訴】請求確認被上訴人間所為系爭抵押權所
    擔保之債權及物權行為無效，並命甲○○塗銷系爭抵押權設
    定登記，洵非正當。又上訴人僅係以主觀之臆測，主張撤銷
    被上訴人間設定系爭抵押權之行為，並無可取，況其主張撤
    銷權，亦已逾1年之除斥期間而消滅，則其【備位之訴】請
    求撤銷被上訴人設定系爭抵押權之債權及物權行為，並命甲
    ○○將該抵押權設定登記塗銷，亦難認為正當，均屬不應准
    許。原審因而為上訴人敗訴之判決，經核於法洵無違誤。上
    訴論旨，猶執陳詞，指摘原判決不當，求予廢棄，不能認為
    有理由，應予駁回其上訴。
七、本件事證已臻明確，兩造其餘主張及攻擊或防禦方法並證據
    資料，經斟酌後認均不影響本院所為前開論斷，自無逐一審
    論之必要，附此敘明。
八、據上論結，本件上訴為無理由，依民事訴訟法第449條第1項
    、第78條，判決如主文。
中    華    民    國    98    年     6    月    9     日
                  民事第一庭    審判長法  官    林金村
                                      法  官    張世展
                                      法  官    蘇清恭
上為正本係照原本作成。
兩造均不得上訴。
中    華    民    國    98    年     6    月    9     日
                                      書記官    李梅菊


司法院資訊處製作；財團法人民間司法改革基金會備份。
